臺灣彰化地方法院民事判決　94年度訴字第107號
原　　　告　乙○○
被　　　告　丙○○
訴訟代理人　黃勝雄律師
被　　　告　甲○○
上列當事人間請求分割共有物事件，本院於民國94年12月2日言
詞辯論終結，判決如下：
    主  文
兩造共有坐落彰化縣二水鎮○○○段二四之四八地號、地目建、
面積一三八五平方公尺土地，分割為如附圖丙即彰化縣田中地政
事務所民國九十四年十一月十八日土地複丈成果圖所示，即編號
(1)部分、面積二四二平方公尺，分歸原告取得；編號(2)部分、面
積四八四平方公尺，分歸被告甲○○取得；編號(3)部分、面積二
四二平方公尺，分歸被告丙○○取得；編號(4)部分、面積四一七
平方公尺，由兩造共同取得，並各按其原應有部分比例繼續維持
共有。
訴訟費用由被告丙○○負擔四分之一，被告甲○○負擔二分之一
，餘由原告負擔。
    事實及理由
一、原告主張：坐落彰化縣二水鄉○○○段24之48號地號、地目
    建、面積1,385 平方公尺土地（下稱系爭土地）為兩造所共
    有，應有部分為原告與被告丙○○各4 分之1 ，被告甲○○
    2 分之1 ，而兩造就系爭土地並無因物之使用目的不能分割
    之情事，亦未有不分割之協議，屢經協調分割，均無法解決
    ，爰依民法第823 條、第824 條規定，請求准予分割，而系
    爭土地上雖有建物，但均已老舊，殘值無幾，拆除影響不大
    ，南側突出之尖端可與聯外道路相銜接，故該部分作為道路
    使用，由兩造按原應有部分比例繼續維持共有，其餘則分割
    為3 部分，由兩造依應有部分比例取得等語。並聲明：除訴
    訟費用負擔比例外，如主文所示。
二、被告之聲明及陳述：
（一）被告丙○○表示：同意分割，但不同意原告所提之分割方
      案，蓋：系爭土地上現有建物存在，分屬兩造所有，應以
      不拆除建物及維持使用現狀為原則，始為公平合理。另原
      告主張屋前應保留4 公尺寬之道路維持共有一節，殊無必
      要，以3 公尺寬較為適當。又依附圖一即彰化縣田中地政
      事務所民國94年4 月25土地複丈成果圖所示，西側標示為
      「路」部分，為現有既成道路，原告未將之列入維持共有
      ，有欠公平。再編號1 、13至17建物，均係以務農為生之
      被告丙○○所有，其中編號1 之倉庫，為被告丙○○供放
      置農具及農作物之用，屬務農不可或缺之重要建物，故該
      倉庫及住宅（含廚房）部分，應維持現狀由被告丙○○取
      得，始為公平。另東側標示「路」部分，被告甲○○曾於
      73年3 月間立具切結書，對被告丙○○之先父許房訓承諾
      欲留8 台尺寬之通路作為通往上開倉庫之用，被告甲○○
      自有履行其承諾之法律上義務，惟為公平起見，被告丙○
      ○願意就該部分負擔2 分之1 ，是該部分應由被告丙○○
      、甲○○維持共有。綜上，應以附圖甲即彰化縣田中地政
      事務所94年8 月19日土地複丈成果圖所示甲方案分割為適
      當。退步言，亦應依附圖乙即彰化縣田中地政事務所同日
      土地複丈成果圖所示乙方案分割等語。並聲明：兩造共有
      系爭土地分割為如附圖甲方案所示；訴訟費用由兩造按應
      有部分比例負擔。
（二）被告甲○○則表示：同意分割，並同意原告所提之方割方
      案等語，惟未為任何聲明。
三、兩造不爭執之事項：
（一）系爭土地為兩造共有，應有部分為原告及被告丙○○各4
      分之1 ，被告甲○○2 分之1 。
（二）兩造對系爭土地土地登記謄本、地籍圖謄本、調解不成立
      證明書真正皆不為爭執。
四、本件經兩造協議簡化之爭點如下：
    原告及被告丙○○提出之方割方案何者較為可採。
五、得心證之理由：
（一）按各共有人，得隨時請求分割共有物。共有物之分割方法
      ，不能協議決定者，法院得因任何共有人之聲請，命以原
      物分配於各共有人，民法第823 條第1 項及第824 條第2
      項第1 款分別定有明文。原告主張系爭土地為兩造所共有
      ，應有部分為原告及被告丙○○各4 分之1 ，被告甲○○
      2 分之1 ，兩造間就系爭土地並未訂有不分割之特約，亦
      未因物之使用目的而有不能分割之情形，屢經協議分割，
      均無法解決等情，已據其提出土地登記謄本、地籍圖謄本
      及調解不成立證明書各乙件為憑，核屬相符，亦為被告所
      不爭執，是原告之主張自堪信為真實。則原告基於系爭土
      地共有人之共有物分割請求權，訴請裁判分割，依首揭法
      條規定，即無不合，應予准許。
（二）查系爭土地呈不規則之五角形，無道路對外聯絡，現係以
      系爭土地南側作為私有巷道銜接訴外人土地通往彰化縣二
      水鄉○○路而對外聯絡，附圖一編號1 、13至17為磚造平
      房或磚造浴廁，現由被告丙○○占有使用；編號2 至12為
      磚造平房或磚造浴廁，現由被告甲○○占有使用；編號18
      、19、21為磚造平房，現由原告占有使用；編號20、22、
      23為磚造平房，現由原告及被告丙○○母親許李員占有使
      用，上開建物皆未辦理保存登記等情，為到場之兩造所不
      爭執，並經本院會同彰化縣田中地政事務所測量人員履勘
      現場屬實，有勘驗筆錄、現場略圖（其中編號13部分，現
      場略圖誤載為原告占有使用，應更正為被告丙○○占有使
      用）及彰化縣田中地政事務所94年4 月25日土地複丈成果
      圖在卷可稽，應認為真實。
（三）按共有物分割方法，法院應斟酌當事人之聲明，共有物之
      性質，經濟效用及全體共有人之利益等公平決之。關於系
      爭土地之分割方法，原告提出如附圖丙方案，被告丙○○
      提出如附圖甲、乙方案，並以附圖甲方案為優先順位。經
      查：
    (一)原告所提之附圖丙方案，將系爭土地分割為4 部分，其中
      1 部分作為道路使用，餘3 部分，由兩造按原應有部分比
      例分配取得，分割後關係單純，且經原告及被告甲○○同
      意。另因系爭土地無道路對外聯絡，故有預留道路銜接訴
      外人土地通往彰化縣二水鄉○○路通行之必要，此方案將
      南側預留4 公尺寬作為道路使用，並由兩造按原應有部分
      比例繼續維持共有，核屬允當及必要。系爭土地地目建，
      各共有人分配取得土地均為長方形，利於興建房屋居住；
      惟與使用現狀不符，部分建物須拆除。
    (二)被告丙○○所提之附圖甲方案，將系爭土地分割為7 部分
      ，與使用現狀較為相符，部分建物無須拆除；惟甲、乙部
      分均作為道路使用，核屬多餘。另就乙部分由被告丙○○
      、甲○○繼續維持共有，然不為被告甲○○所同意。再原
      告分配取得土地南側有一缺角，故原告取得部分非屬方正
      。再被告丙○○、甲○○皆分配取得2 部分土地，無法合
      併利用。且部分建物須拆除。
    (三)被告丙○○所提之附圖乙方案，將系爭土地分割為4 部分
      ，其中1 部分作為道路使用，餘3 部分，由兩造按原應有
      部分比例分配取得，分割後關係單純。與使用現狀較為相
      符，部分建物無須拆除；惟各共有人分配取得之土地皆為
      不規則，建築房屋必定受限地形，而無法地盡其利，且部
      分建物須拆除。
    (四)綜上，本院審酌前情，認依原告提出之附圖丙方案分割，
      各共有人分配取得土地地形方正、便於利用，且預留道路
      對外聯絡有其必要，又附圖一編號1 所示被告丙○○占有
      使用之建物，因該部分土地分歸被告丙○○取得，無庸拆
      除，對被告丙○○並無不利之處。至雖須拆除部分建物，
      惟該建物皆未辦理保存登記，且為磚造平房或磚造浴廁，
      經濟價值本即不高，復已老舊，殘值所剩無幾，拆除影響
      不大，各共有人亦陳明願拆除，故該方案，客觀上對各共
      有人並無不利之情形，復無附圖甲、乙方案各共有人分配
      取得土地地形不方正之問題，自屬妥適，堪值採用，爰定
      方割方案如主文第1 項所示。
結論：本件原告之訴為有理由，爰依民事訴訟法第78條、第80條
之1 ，判決如主文。
中　　華　　民　　國　　94　　年　　12　　月　　16　　日
                  民事第一庭    法　官　游秀雯
以上正本係照原本作成。
如對判決上訴，應於判決送達後20日內向本院提出上訴狀。
中　　華　　民　　國　　94　　年　　12　　月　　16　　日
                                書記官  張西武
